---
title: "Prova 2"
author: "Beatriz Lima Silveira"
format: pdf
editor: visual
---

## Questão 1

```{r dados, warning=FALSE, message=FALSE}

# bibliotecas
library(readxl)
library(forecast)
library(rugarch)

# Carregando os dados
Petrobras <- read_excel("Petrobras.xls")

# Calculando o log retorno
log_retornos <- diff(log(Petrobras$PETROBRAS))

```

Ajustando um modelo ARMA.

```{r modelo, warning=FALSE, message=FALSE}


lista_modelos <- NULL

for (d in 0:1){
  for (p in 0:5){
    for (q in 0:5){
      modelo <- forecast::Arima(log_retornos, order = c(p, d, q))
      lista_modelos <- rbind(lista_modelos, c(p, d, q, modelo$aic))
    }
  }
}

lista_modelos <- as.data.frame(lista_modelos)
colnames(lista_modelos) <- c("p", "d", "q", "aic")

modelos <- lista_modelos |>
  dplyr::arrange(aic)

## Escolhendo o modelo com menor AIC

melhor_ARMA <- forecast::Arima(log_retornos,
                                order = c(modelos[1,]$p,
                                          modelos[1,]$d,
                                          modelos[1,]$q)
                                )
melhor_ARMA

## Utilizando a função auto.arima para comparação

melhor_arma <- forecast::auto.arima(log_retornos)

melhor_arma
```

O modelo aujstado usando a função forecast::arima indica a presença de 5 parametros autoregressivos (AR) e 4 médias móveis (MA). Além disso, o valor muito próximo de zero para a média do modelo sugere que não há um viés significativo na série. A próxima etapa para uma analise mais robusta é avaliar os residuos e aplicar testes para verificação de ruidos brancos.

Para fins de comparação, foi ajustado o modelo também utilizando forecast::auto.arima(). Nesse caso o modelo indicado foi o ARMA(2,1), um modelo menos robustoque performa melhor nas métricas de comparaçao como AIC.

Por esses motivos, seleciono o modelo ARMA(2,1)

## Questão 02

```{r garch, warning=FALSE, message=FALSE}

residuos <- (melhor_arma$residuals)

## ACF e PACF

acf(residuos)
pacf(residuos)

## Teste de Ljung-Box

Box.test(residuos^2, type = "Ljung-Box", lag = 5)

```

Rejeita-se a hipótese nula, ou seja, há variância temporal ao longo da série.

```{r garch 2, warning=FALSE, message=TRUE}

r_values <- 0:6
s_values <- 0:0
best_aic_garch <- Inf
best_garch_model <- NULL


for (r in r_values) {
  for (s in s_values) {
    spec <- ugarchspec(
      variance.model = list(garchOrder = c(r, s)),
      mean.model = list(armaOrder = c(0, 0)),
      distribution.model = "norm"
    )
    possible_model <- tryCatch(
      {
        fit <- ugarchfit(spec, residuos)
        list(model = fit, aic = infocriteria(fit)[1])
      },
      error = function(e) NULL
    )
    if (!is.null(possible_model) && possible_model$aic < best_aic_garch) {
      best_aic_garch <- possible_model$aic
      best_garch_model <- possible_model$model
    }
  }
}
best_garch_model
```

Este modelo é um GARCH(5,0), ou seja, ele modela a volatilidade em cinco passoe e não tem termos de média. Assume que os retornos seguem uma distribuição normal.
