---
title: "Análise de Testes de Raiz Unitária"
author: "Beatriz Lima Silveira"
format: pdf
editor: visual
---

# Importação de dados

```{r import data, warning=FALSE, message=FALSE}
library(tseries)
library(urca)
library(readr)

petro <- read.csv("data/d-petro95.00.dat", header=FALSE)

ibv_cbond <- read.csv("data/m-ibv94.01.dat", header=TRUE, sep = "")

ibov <- ibv_cbond$IBOV

cbond <- ibv_cbond$CBOND
```

# Teste Aumentado de Dickey Fuller

## Preços diários de ações da Petrobrás

```{r plot petro, warning = FALSE, message=FALSE}
ts.plot(petro)
```

O gráfico indica tendência.

```{r adf trend petro, warning=FALSE, message=FALSE}

adf_petro_trend <- ur.df(petro$V1, type="trend", selectlags="AIC")
summary(adf_petro_trend)

```

Como -2.1121 > -3.41, não rejeitamos a hipótese nula de que a série possui uma raiz unitária (não estacionária). Tendência é significativa ao nível de 5% (p-valor = 0.0323).

## Índice Bovespa

```{r plot ibov, warning = FALSE, message=FALSE}
ts.plot(ibov)
```

Tendência não é óbvia.

```{r adf trend ibov, warning=FALSE, message=FALSE}
adf_ibv_trend <- ur.df(ibov, type="trend", selectlags="AIC")
summary(adf_ibv_trend)
```

Como na estatística ADF, -2.1899 > -3.45 (valor crítico a 5%), não rejeitamos a hipótese nula de que a série possui uma raiz unitária (não estacionária). Intercepto é significativo ao nível de significância de 5% e a tendência não é. Na estatística Phi2, que testa a presença conjunta de intercepto e tendência,como 1.8396 < 4.88, não rejeitamos a hipótese nula de que o intercepto e a tendência são conjuntamente não significativos. 
Dado essas informações, um teste sem considerar tendência talvez seja mais adequado.

```{r adf drift ibov, warning=FALSE, message=FALSE}
adf_ibv_drift <- ur.df(ibov, type= "drift", selectlags="AIC")
summary(adf_ibv_drift)
```

A estatística ADF (-2.345) é maior que o valor crítico a 5% (-2.89), então não rejeitamos a hipótese nula de que a série possui uma raiz unitária. Isso indica que a série não é estacionária. O intercepto é significativo (p-valor = 0.0259), indicando que a série flutua em torno de uma média não nula.

## Juros do C-bond brasileiro

```{r plot cbond, warning=FALSE, message=FALSE}
ts.plot(cbond)
```

```{r cbond trend adf, warning=FALSE, message=FALSE}
adf_cbond_trend <- ur.df(cbond, type="trend", selectlags="AIC")
summary(adf_cbond_trend)
```

A estatística ADF, -2.2859 > -3.45 (valor crítico a 5%), não rejeitamos a hipótese nula de que a série possui uma raiz unitária (não estacionária).
Não há indicios de tendência e o intecepto aparenta ser marginalmente significativo (10%).
Dado essas informações, um teste sem considerar tendência talvez seja mais adequado.

```{r cbond drift, warning=FALSE, message=FALSE}
adf_cbond_drift <- ur.df(cbond, type = "drift", selectlags = "AIC")
summary(adf_cbond_drift)
```

Com esse teste que considera apenas o intercepto, ele apresenta ser significativo ao nível de 5% (p-valor = 0.0255). Na estatística ADF, como -2.312 > -2.89 (valor crítico a 5%), não rejeitamos a hipótese nula de que a série possui uma raiz unitária (não estacionária).

# Teste de Phillips Perron

```{r petro pp, warning=FALSE, message=FALSE}
pp_petro <- ur.pp(petro$V1, type="Z-alpha", model="constant", lags="short")
summary(pp_petro)
```

A estatística de teste (-0.8508) é maior que os valores críticos. Portanto, não rejeitamos a hipótese nula de que a série possui uma raiz unitária.

```{r ibov pp, warning=FALSE, message=FALSE}
pp_ibv <- ur.pp(ibov, type="Z-alpha", model="constant", lags="short")
summary(pp_ibv)
```

A estatística de teste (-10.2539) é menor que os valores críticos. Portanto, rejeitamos a hipótese nula de que a série possui uma raiz unitária.

```{r cbond pp, warning=FALSE, message=FALSE}
pp_cbond <- ur.pp(cbond, type="Z-alpha", model="constant", lags="short")
summary(pp_cbond)
```
A estatística de teste (-11.2958) é menor que os valores críticos. Portanto, rejeitamos a hipótese nula de que a série possui uma raiz unitária.

# Considerações finais

O teste DF (e sua versão aumentada, o ADF) assume que os resíduos do modelo são não autocorrelacionados. O teste PP é não paramétrico, o que significa que ele não assume uma forma específica para a autocorrelação dos resíduos. O PP é mais robusto a problemas como autocorrelação e heterocedasticidade, mas pode ser menos preciso em amostras pequenas.









