---
title: "Prova 1 - Questão 5"
author: "Beatriz Lima Silveira"
format: pdf
editor: visual
---

## Questão 5

**Identifique um modelo ARIMA para série de retornos diarios do Banespa Série A9.**

```{r dados, warning=FALSE, message=FALSE, include=TRUE, echo=FALSE}

library(dplyr)

data <- read.table("banespa.txt", header = FALSE, sep = "\t", fileEncoding = "UTF-8")

data <- data %>% mutate(retorno_diario = (V1 / lag(V1)) - 1)

data <- data %>% filter(!is.na(retorno_diario))
```

Para definir os parametros do modelo ARIMA, é necessário avaliar os gráficos de autocorrelação e autocorrelação parcial.

```{r graficos, warning=FALSE, message=FALSE, include=TRUE}

acf(data$retorno_diario, main = "Função de Autocorrelação - ACF")

pacf(data$retorno_diario, main = "Função de Autocorrelação parcial - PACF")

```

Observando o gráfico da função de autocorrelação, percebemos que há um declinio significativo no lag 1 p que indica um MA(1). Observando também o gráfico de função de autocorrelação parcial percebemos um comportamento de senoidal com as autocorrelações estando em maioria entre o intervalo de confiança e com pico no lag 0, indicando um AR(1). Intuitivamente, podemos identificar um modelo ARIMA(1,0,1) com diferença igual a 0.
